臺灣士林地方法院民事判決　　　　　　　 95年度訴字第936號
原　　　　告　丙○○
兼訴訟代理人　丁○○
被　　　　告　乙○○
訴訟 代 理人　甲○○
上列當事人間拆屋還地事件，本院於96年5 月7 日言詞辯論終結
，判決如下：
    主  文
原告之訴駁回。
訴訟費用由原告負擔。
    事  實  及  理  由
一、本件被告經合法通知，未於最後言詞辯論期日到場，核無民
    事訴訟法第386 條所列各款情形，爰依原告之聲請，由其一
    造辯論而為判決。
二、原告起訴主張：坐落台北市○○區○○段一小段455地號土
    地（下稱系爭土地），面積234平方公尺，現登記為謝約言
    及其弟謝吟文名下，權利範圍各2分之1，謝約言係原告丙○
    ○、丁○○2人 之先父，謝約言（於50年3月24日）死亡後
    ，原告等繼承人均未辦理拋棄繼承，故系爭土地係原告等2
    人與其共有人所共有。被告並無合法權源，其所有門牌號碼
    台北市○○○路○ 段27巷26號房屋無權占有原告等共有之系
    爭土地如附圖所示20.71 平方公尺部分。被告係屬無權占有
    ，原告本於所有權之作用及依民法第821 條規定，自得請求
    返還無權占有之土地與原告及其他共有人等語。嗣於本院言
    詞辯論期日另陳稱：被告之父李坤圓於3 、40年前（約民國
    60 幾 年向原告2 兄弟說他沒有房子住，要向原告兄弟借十
    幾坪土地要蓋房子，並說如果原告有要使用，他會馬上還，
    其拜託了7 、8 次，原告才答應，但有說不能蓋鐵屋，只能
    蓋木板屋，這樣要拆除才方便。前20幾年都沒有向他拿地價
    稅，或收取租金，後來在82、83年間因為地價稅上漲，才向
    被告收一年1000元，收了4 年，後來地價稅又上漲，被告的
    木板屋又給租別人，收取租金6000元，所以從89年起向被告
    每年收3000元，共收了6 年，收此3000元是要補貼地價稅，
    不能算是租金。原告想收回土地使用，自95年起不再向被告
    收錢，原告想收回土地供放置物品或停車使用等語。並提出
    土地謄本、謝約言戶籍謄本、地籍圖謄本、原告身分證影本
    等為證。並聲明：被告應將坐落原告所有台北市○○區○○
    段一小段455 地號土地上建物即門牌號台北市士林區○○○
    路○段27巷26號房屋如附圖所示建物主體面積17.27 平方公
    尺，及屋簷面積3.45平方公尺部分拆除，將該部分土返還原
    告及其他共有人全體。
三、被告則以：被告之父李坤圓係於民國64年間於系爭土地上興
    建房屋居住，惟建屋之初，即向原告議訂租地建屋，雙方言
    明租金之代價為被告每年給新台幣（下同）3000元予原告，
    以補貼政府課徵之地價稅，而被告數十年來均有支付，直至
    95年起原告不再收為止。系爭土地位於社子島防洪區，禁建
    中。被告並非無權占有系爭土地。兩造間既有租地建屋之法
    律關係存在，則原告提起之本件訴訟應予駁回等語資為抗辯
    。並提出門牌證明書影本乙紙為證，並聲明：駁回原告之訴
    。
四、原告主張系爭土地為原告2人因繼承而取得與其他共有人共
　　有，現仍登記原告之被繼承人謝約言及謝約言之弟謝吟文名
    下等情，業據原告提出土地謄本、謝約言戶籍謄本、地籍圖
    謄本、原告身分證影本等為證，復為被告所不爭執，原告此
    部分之主張自堪信實。又原告主張：被告之父李坤圓徵得原
    告丁○○之同意使用系爭土地部分（連同鄰地他共有人之土
    地）興建門牌號台北市士林區○○○路○段27巷26號房屋，
    如附圖所示建物主體使用系爭土地面積17.27 平方公尺，屋
    簷部分使用系爭土地面積3.45平方公尺等情，業據本院前往
    現場勘驗製有勘驗筆錄，並囑託台北市士林地政事務所派員
    鑑測並繪製複丈成果圖附卷可按，復為兩造所不爭執，亦堪
    信實。
五、經本院協商整理結果，本件兩造有爭執者為：（一）被告所
    有上開房屋是否無權占有原告等共有之系爭土地？（二）兩
    造是否有不定期租賃關係存在？玆分析說明如下：
（一）有關被告所有上開房屋是否無權占有原告等共有之系爭土
    　地部分：
  　　原告於起訴狀中固稱被告所有系爭房屋係無權占有系爭土
      地，惟於本院言詞辯論時即改稱：民國64年間被告之父李
      坤圓向原告丁○○借地蓋屋，前20年間未曾向被告等收取
      金錢，自82、83年間地價稅漲了才向被告收取1000元，用
      以補貼地價稅，嗣於89年間因地價稅提高，且被告又將房
      屋出租收取租金，原告才提高為3000元等語，則依原告所
      述，被告所有系爭房屋於64間由其父李坤圓興建之初，係
      向原告丁○○借用，原告與被告間應有使用借貸之法律關
      係存在，當非無權占用，其理甚明。至被告稱伊父李坤圓
      自64年起即與原告丁○○約明每年租金3000元云云，為告
      所否認，且未據提出證據以實其說，自難遽信。
（二）有關兩造是否有不定期租賃契約存在部分：
　１、依前述原告所稱，嗣於82、83年間，因地價稅調漲，原告
      開始向被告收取每年1000元等語，被告則稱原告丁○○自
      64年迄今每年均收取3000元云云，惟並未據舉證證明，自
      難採信。惟依原告所陳，至少自82、83年起即有向被告收
      取1000元之事實，亦屬明確。雖原告稱係供補貼地價稅之
      用，惟究其性質，仍係原告向被告收取使用系爭土地之代
      價，亦即原告向被告收取者為租金之性質。而參照民法第
      421 條：「稱租賃者，謂當事人約定，一方以物租與他方
      使用收益，他方支付租金之契約。前項租金，得以金錢或
      租賃物之孳息充之。」、第422 條：「不動產之租賃契約
      ，其期限逾一年者，應以字據訂立之，未以字據訂立者，
      視為不定期限租賃。」等規定，原告丁○○與被告間已就
      系爭土地成立不定期租賃契約之法律關係，則被告所有系
      爭房屋使用原告等共有之系爭土地更非無權占有，亦甚明
      確。
  ２、又依原告前陳，原告因自89年起因地價稅調漲，被告又將
      房屋出租收租金6000元，原告改每年向被告收取3000元，
      所收金錢係用以補貼地價稅，而非租金等語，被告則稱原
      告所收取者即係租金等語。而經本院依職權向臺北市稅捐
      稽徵處士林分處函查自88年起至95年系爭土地之地價額，
      據該處96年1 月10日北市稽士林甲字第09630029900 號函
      所檢送之地價稅額表顯示，系爭455 地號土地之地價稅額
      88年度為12542 元，89年度為13759 元、90、91、92年度
      均為14976 元，93、94、95年度均為13853 元，而以系爭
      土地面積234 平方公尺計算，系爭土地每平方公尺應負擔
      之地價稅，88年度為53.6元，89年度為58.8元，90至92年
      度均為64元，93至95年均為59.2元，而被告所有系爭房屋
      占用系爭土地部分面積為20.72 平方公尺（即房屋主體17
      .27 平方公尺加屋簷3.45平方公尺），其應分擔之地價稅
      88年為1110.6元，89年度為1218元，90至92年度均為1326
      元，93至95年度均為1226.6元。是以，若以兩造均不爭執
      之89年至94年等6 個年度原告丁○○每年均有向被告收取
      3000元之使用土地代價之事實以觀，被告所支付之3000元
      ，均已超出被告房屋使用系爭土地面積20.72 平方公尺所
      應分擔之地價稅近2 倍，堪認為該3000元並非單純僅係補
      貼地價稅，而兼有支付使用土地之代價之意，亦堪以認定
      。
　３、綜上所述，本院認為原告所稱自89年起每年收取3000元是
      補貼地價稅之用，並非租金等情，並非真實可採，而應以
      被告所稱每年付給原告丁○○3000元係使用土地之租金為
      真實可採。準此，則原告丁○○與被告之間有不定期之土
      地租賃契約關係存在，可以認定。
六、按「租用建築房屋之基地，非因左列情形之一，不得收回：
　　一、契約年限屆滿時。二、承租人以基地供違反法令之使用
　　時。三、承租人轉租基地於他人時。四、承租人積欠租金額
　  ，除以擔保現金抵償外，達二年以上時。五、承租人違反租
    賃契約時。」土地法第103條定有明文。本件兩造間存在不
    定期之基地租賃契約，已如前述，則出租人之原告若要收回
    土地，必須有土地法第103 條所定各款情形，始能為之。原
    告所稱要收回土地供放置物品或停車之用，並不符合前述土
    地法第103 條所列各款情形，自非有理。
七、綜上，本件被告使用原告等共有之系爭土地係基於不定期之
    土地租賃契約關係，並非無權占有，已如前述，則原告主張
    被告係無權占有，本於所有權作用訴請被告應將坐落原告所
    有台北市○○區○○段一小段455 地號土地上建物即門牌號
    碼台北市士林區○○○路○段27巷26號房屋如附圖所示建物
    主體面積17.27 平方公尺，及屋簷面積3.45平方公尺部分拆
    除，將該部分土返還原告及其他共有人全體，為無理由，不
    應准許。
八、據上論結，本件原告之訴為無理由，依民事訴訟法第385條
    第1項前段、第78條、第85條第1項前段判決如主文。
中　　華　　民　　國　　96　　年　　5 　　月　　31　　日
                  民事第一庭  法  官  洪舜帆
以上正本證明與原本無異。
如對本判決上訴須於判決送達後20日內向本院提出上訴狀。
中　　華　　民　　國　　96　　年　　6 　　月　　6 　　日
                              書記官  陳淑女
